【裁判字號】    98,交抗,329
【裁判日期】    990108
【裁判案由】    聲明異議
【裁判全文】
臺灣高等法院臺南分院交通事件裁定     98年度交抗字第329號
抗  告  人
即受處分人  甲○○
上列抗告人因違反道路交通管理處罰條例案件，不服臺灣臺南地
方法院中華民國98年10月23日所為裁定（98年度交聲字第779號
），提起抗告，本院裁定如下：
    主  文
抗告駁回。
    理  由
一、本件抗告意旨略以：
(一)抗告人於98年5月9日 (星期六)晨間七時許與配偶應友人邱
    金發之邀，前往台南市○○路○段275號住宅晨間餐敘，主
    人指示將車停於其私有房屋前院，當時因係週末假期，四周
    不見人煙，所有商店均還關門無營業。該路段金華路三段27
    5號房屋向東，往左(北)側約50公尺為台南市○○路，轉角
    處係一烤鴨店，騎樓設有固定式烤鴨設備，行人無法通行，
    向南第二家為紅茶專賣店，騎樓設置紅茶吧供營業，行人無
    法通行，向南第三家為陸建邦醫院，騎樓設有兒童遊樂設施
    及供病患進出，騎樓與左右兩屋約有30公分落差。275號房
    屋即停車地點往右(南側)為一家10元專賣店，基於營業需要
    及顧慮商品擺放於騎樓下，在兩家間設有透明式膠廉阻隔，
    俾避免塵土覆蓋商品，帆布雖開有一個通風口，甚少開放。
    繼續往南的騎樓除了幾處高低不平外，類皆有商家將騎樓設
    置吧檯及營業設施，無法供人通行，其中更有一段(距停車
    處不到100公尺)由商人圈圍做為停車場。顯見停車處根本無
    法供行人通行，抗告人曾聲請履勘現場，惟原法院置之不理
    ，如何教人甘服；原裁定謂：「..停車位置係鋪設大理石之
    地面，且與相鄰房屋之『騎樓』相連接，而該處路面眾所周
    知乃供民眾通行之用，與供車輛行駛之道路有別，是異議人
    當時停車位置屬專供行人通行之人行道，應屬無疑」云云，
    依上開說明，如履勘現場，系爭停車處所固然確與「相鄰房
    屋之『騎樓』相連接」，但因「陸建邦醫院，騎樓設有兒童
    遊樂設施及供病患進出，騎樓與邱金發之屋前前院約有30
    公分落差。275號房屋往右(南)為一家10元專賣店，基於營
    業需要及顧慮商品擺放於騎樓下，在兩家間設有透明式膠廉
    阻隔，往南之騎樓則分別為服飾店、麵包店、雜貨店等營業
    場所，亦均全部以騎樓為營業場所，並有一路段係經商人圈
    圍作為『停車場』營業之用」，根本無法作為人行道；原裁
    定又引所謂建築法而謂停車地點屬法定空地，而依「台南市
    騎樓地設置自治條例」第二條第一項第一款規定：「符合下
    列規定之建築基地，從事建築時應依本自治條例留設騎樓地
    ，設置騎樓、庇廊或無遮簷人行道：商業區面臨七公尺以上
    計畫道路者。」，惟查，依規定設置騎樓、庇廊或無遮簷人
    行道應非即屬供行人使用之人行道，且依常情及實務，人行
    道必定會舖上人行道專用之人行道磚，並且必須舖設盲人專
    用道，而得與一般通道有所區分，抗告人所停車處為舖設大
    理石磚之屋前前院，顯然非屬供行人通行之人行道，又依前
    開所述及附件圖解，應亦可認為停車處無法供行人專用為人
    行道，則是否市府有權將所有建物之門前前院均劃歸人行道
    ，禁止所有權人停車？如此是否侵害所有權人之財產權？是
    否有違公平正義及相當性原則？異地而處及將心比心，執法
    者及司法者在同一情狀，自家處於同一情形，是否仍會認為
    此類停車必須拖吊？而他人則得圈圍做為營業場所？如果認
    為市府拖吊已違公平正義及比例與相當性原則(晨間七時許
    拖吊)，是否屬於違反憲法及法律所委任立法原意，抗告人
    願求裁判者斟酌本案之停車地點、位置、拖吊時間等情況，
    審認拖吊是否有違公平正義及相當性等事項；原裁定又謂「
    清晨7時35分經核已是一般民眾開始進行日常生活之時間」
    云云，更是與事實不符，停車地點為都市中之商業區，停車
    之日為週末之例假日，晨間8時尚且杳無人煙，為都市市民
    常態亦為常情，顯見原裁定背離事實。
(二)參照釋字第400號及釋字第564號解釋意旨及作為一個國民對
    公共利益之體，如因公用或其公益目的之必要，國家機關依
    法得制定法規或規章限制人民財產權之行使，確有其必要，
    但亦不得無限制的概括制定法律規章就國民之所有權行使為
    全面之限制，抗告人於系爭時段停車於系爭地點，為所有權
    人邱金發私有土地，並係由地方指示停放，停車時間為週休
    日之晨間七時許，依常情及實際狀況，週休日晨間八時都還
    是人煙稀少，何況是七時許。且停放位置並無妨礙通行(警
    方照片可看出)，更且，該路段所謂「人行道」並無法供行
    人全路段通行，抗告人已將該路段狀況繪圖並釋明。誠如前
    所述，台南市政府固然「依法得制定法規或規章限制人民財
    產權之行使」，但應非可無限制的任意制定規章將全市的騎
    樓地均劃歸人行道，限制所有權人行使所有權，就以系爭停
    車位置為例，實質上無法有效供行人通行使用，而市政府卻
    不分地段及實際狀況去釐定「可供通行地段騎樓」作為人行
    道之根據，一紙規章將所有市區騎樓劃定為人行道，顯有違
    「宜審酌准否設攤地區之交通流量、道路寬度或禁止之時段
    等因素而為之，前開條例第八十二條第一項第十款規定尚欠
    具體明確」之授權規定(與本案理由應相通)。因之，足使不
    肖員警儘撿「軟柿子」吃，每每就近拖吊場旁為拖吊，造成
    民怨還可自稱於法有據。聲明異議意旨所謂公平正義及相當
    性原則，是主張A：晨間七時許停車於自有土地(即使是所謂
    政府劃歸人行道)，而且尚足供通行，應該沒有拖吊之必要
    。B：請台南市政府說明台南市共有多少公有停車位、獎勵
    停車位及私有停車位，而台南市共有多少機動車輛，相信兩
    者相差懸殊，那麼，請教多餘的車子夜間要停置何處。此點
    就是要顯示夜間將車停於自有騎樓地而於日間駛離應為人情
    之常，逕為拖吊顯違「相當性原則」。
(三)法官於審理案件時，對於應適用之法律，依其合理之確信，
    認為有牴觸憲法之疑義，顯然於該案件之裁判結果有影響者
    ，各級法院得以之為先決問題，裁定停止訴訟程序，並提出
    客觀上形成確信法律為違憲之具體理由，聲請司法院大法官
    解釋，釋字第371號、第572號、第590號解釋闡釋甚明。抗
    告人認為台南市政府逕行將所有騎樓及無遮簷門前庭院可供
    人行專用，導致基層警員逕自認定拖吊情狀，而警員基於績
    效專找離拖吊場較近之處所違規拖吊(請令警局提出該月份
    拖吊記錄比對其違規拖吊地點在距拖吊場1000公尺內的比例
    範圍)，顯然是前開所謂「台南市騎樓地設置自治條例」確
    未將無法供人行專用之地點排除而一體適用，有違憲法及法
    律授權原則，並請鈞院審酌，依法提起聲請解釋，以平民怨
    並彰法效。
二、原裁定意旨略以：
(一)受處分人甲○○所有車牌號碼5K-2612號自用一般小客車，
    於民國98年5月9日7時35分許，在臺南市○○路○段275號之
    人行道停車，經臺南市警察局交通隊員警製有98年5月15日
    南市警交字第S00000000號舉發違反道路交通管理事件通知
    單逕行舉發，嗣經移送機關即交通部公路總局嘉義區監理所
    臺南監理站以其在禁止臨時停車處所停車之違規事證明確，
    以98年6月23日嘉監南字第裁74-S00000000號依道路交通管
    理處罰條例第56條第1項第1款及違反道路交通管理事件統一
    裁罰基準表之規定，裁處異議人罰鍰新臺幣(下同)900元，
    異議人前揭違規事項並有採證照片2幀可稽。
(二)按凡經指定在道路兩旁留設之騎樓或無遮簷人行道，其寬度
    及構造由市、縣 (市)主管建築機關參照當地情形，並依照
    左列標準訂定之：一、寬度：自道道境界線至建築物地面層
    外牆面，不得小於3.5公尺，建築技術規則設計施工編第57
    條第1款定有明文，而「臺南市騎樓地設置自治條例」第2條
    規定，建築基地從事建築時，應依該自治條例留設騎樓地，
    設置騎樓、庇廊或無遮簷人行道，又金華路三段275號同向
    路段依「臺南市騎樓地設置自治條例」應設置騎樓地、庇廊
    或人行道以供公眾通行等情，亦有臺南市政府98年8月17日
    南市交管字第09817516840號函文在卷可稽，又就本件違規
    採證照片觀之，異議人停車位置係舖設有大理石之地面，且
    與相鄰房屋之「騎樓」相連接，而該處路面眾所周知乃民眾
    通行之用，與供車輛行駛之道路有別，是異議人當時停車位
    置屬專供行人通行之人行道，應屬無疑。
(三)至異議人主張該停車位置之屋主即邱姓友人從未受主管機關
    通知該地為「人行道」專用等語，惟按建築法所稱建築基地
    ，為供建築物本身所占之地面及其所應留設之法定空地 (第
    1項)；前項法定空地之留設，應包括建築物與其前後左右之
    道路或其他建築物間之距離，其寬度於建築管理規則中定之
    (第3項)，為建築法第11條第1、3項所明文規定，足見依建
    築技術規則在道路兩旁留設之無遮簷人行道，為建築法所稱
    之「法定空地」無疑。查上開停車位置縱為私人所有土地，
    然顯係供行人通行之人行道，業經認定如上。又依前揭建築
    法則之規定，人行道本得設置於建築物與其前後左右之法定
    空地上，是本件臨金華路三段275號而設置之無遮簷人行道
    ，與前揭建築技術規則設計施工編及「臺南市騎樓地設置自
    治條例」並無違背之處，且異議人所稱之屋主即邱姓友人於
    建築時即已留設該無遮簷人行道，其自無不知該處為人行道
    之理，且該處已多年作為人行道之用，亦為異議人所不爭執
    ，是異議人主張該停車位置之屋主即邱姓友人從未受主管機
    關通知該地為「人行道」專用等語，應無可採。
(四)又異議人主張金華路三段283號迄233號整個路段之騎樓地，
    除異議人邱姓友人之土地外，均有物品占用，以該路段之使
    用情形，應非警察可任意認定為「人行道」等語；惟查，系
    爭停車位置及其與鄰居左右相連接之位置均為「人行道」，
    業經認定如上，因此，即使系爭停車位置之鄰居左右相連接
    之位置部分或全部遭人以物品占用，至多亦僅屬警察機關是
    否應依法查處之問題，然無法改變該位置為「人行道」之性
    質，是異議人以金華路三段283號迄233號整個路段之騎樓地
    ，除異議人友人之土地外，均有物品占用，難認為「人行道
    」等語，亦無可採。
(五)異議人再主張異議人之車輛被拖吊時間為清晨7時35分，而
    台南市整個市區，何處不是利用騎樓地夜間暫停，白日駛離
    等語；惟按禁止臨時停車地點，除行政機關基於行政裁量權
    (例如發佈颱風警報後之某特定時段及地點)，特別准予停車
    之地點及時間外，一律不得停車，要不得任憑法定空地所有
    權人或任何人以營業日、非營業日、上班時間、下班時間、
    夜間或凌晨，作為可否移作停車使用之區別基準，其理相同
    ，因此，異議人此部分主張，應無可採。
(六)異議人復主張本件停車位置晨間行人稀少，是否有必要予以
    拖吊，該拖吊是否因拖吊人員就近拖吊 (停車處距拖吊場直
    線距離約800公尺)，則該拖吊是否有違憲法第23條之比例原
    則及法律授權明確性原則等語；惟查，本件舉發時間為清晨
    7時35分，經核已是一般民眾開始進行日常生活之時間，實
    難認本件舉發與比例原則及法律授權明確性原則相違，因此
    ，即使本件停車位置如異議人所稱距拖吊場直線距離約800
    公尺或因晨間行人稀少，均屬舉發員警之職權判斷範圍，難
    認有何違反比例原則及法律授權明確性原則，是異議人此部
    分主張，亦無可採。
(七)綜上所述，異議人所有車牌號碼5K-2612號自用一般小客車
    ，於上揭時、地有在禁止臨時停車處所停車之違規事實既可
    認定，則原處分機關以異議人違反道路交通管理處罰條例第
    56條第1項第1款之規定，裁處異議人罰鍰900元之處分，核
    無不當，本件異議人之異議為無理由，應予駁回。
四、按人行道，指為專供行人通行之騎樓、走廊，及劃設供行人
    行走之地面道路，與人行天橋及人行地下道，道路交通管理
    處罰條例第3條第3款定有明文。又「汽車臨時停車時，應依
    下列規定：一、橋樑、隧道、圓環、障礙物對面、鐵路平交
    道、人行道、行人穿越道、快車道等處，不得臨時停車。二
    、交岔路口、公共汽車招呼站10公尺內、消防栓、消防車出
    入口5公尺內不得臨時停車。三、設有禁止臨時停車標誌、
    標線處所不得臨時停車。四、道路交通標誌前不得臨時停車
    。五、不得併排臨時停車。」，道路交通安全規則第111條
    第1項復定有明文。另汽車駕駛人停車時，有在禁止臨時停
    車處所停車者，處600元以上1,200元以下罰鍰，道路交通管
    理處罰條例第56條第1款亦定有明文。
五、經查：
(一)抗告人甲○○所有之車號5K-2612號自用一般小客車於上開
    時、地，停放於禁止臨時停車處所停車（人行道上）之違規
    事實明確，有台南市警察局98年5月15日南市警交字第
    S00000000號舉發違反道路交通管理事件通知單、原處分機
    關98年6月23日嘉監南字第裁74-S00000000號裁決書各乙份
    及違規採證照片2幀在卷可稽（見原裁定卷第6、7、10頁）
    ，亦為抗告人所自承，雖抗告人另辯稱該處因係週末假期，
    四周不見人煙，所有商店均還關門云云。然查，依臺南市政
    府98年8月17日南市交管字第09817516840號函所示：「三、
    金華路三段275號同向路段依『臺南市騎樓地設置自治條例
    』應設置騎樓地、庇廊或人行道以供公眾通行，至於商家擺
    設商架、吧檯或以透明塑膠布遮攔營業等構成道路障礙情事
    ，由本市警察局依法查處。另有關騎樓之違規停放車輛，警
    察機關逕依同法第五十六條予以稽查取締，並無放寬夜間及
    清晨不予取締之單行法規或命令。」(見原審卷第28-29頁)
    ，足見依其規定，該路段尚無放寬夜間及清晨可逕於人行道
    停放車輛，顯見抗告人辯稱四周不見人煙，所有商店均還關
    門等語，縱令屬實，惟仍難因此即可任意停車。至抗告人另
    要求本院至現場履勘，因從採證相片上已可明顯看出，故無
    再履勘、調查之必要，亦併此說明。
(二)抗告人雖以該地點應非屬供行人使用之人行道等語置辯，惟
    按人行道，指為專供行人通行之騎樓、走廊，及劃設供行人
    行走之地面道路，與人行天橋及人行地下道，且不得臨時停
    車，道路交通管理處罰條例第3條第3款、道路交通安全規則
    第111條第1項第1款分別定有明文。按凡經指定在道路兩旁
    留設之騎樓或無遮簷人行道，其寬度及構造由市、縣(市)主
    管建築機關參照當地情形，並依照左列標準訂定之：一、寬
    度：自道路境界線至建築物地面層外牆面，不得小於3.5公
    尺，建築技術規則設計施工編第57條第1款定有明文，而「
    臺南市騎樓地設置自治條例」第2條規定，建築基地從事建
    築時，應依該自治條例留設騎樓地，設置騎樓、庇廊或無遮
    簷人行道。核查，金華路三段275號同向路段依「臺南市騎
    樓地設置自治條例」應設置騎樓地、庇廊或人行道以供公眾
    通行等情，亦有臺南市政府98年8月17日南市交管字第09817
    516840號函文在卷可稽，又本件依違規採證照片觀之，抗告
    人停車位置雖係私人舖設之大理石地面，且與相鄰房屋之「
    騎樓」相連接，依一般社會經驗應可辨識大理石地面所在之
    位置係屬供公眾通行道路之人行道，依上所述，乃屬絕對禁
    止臨時停車之處所，不待主管機關劃設或設置標線、標誌為
    必要，即使主管機關在人行道之前劃設有禁止停車之紅色實
    線或設置標誌，亦僅具提醒、督促駕駛人注意之作用而已，
    並非以有無設有禁止臨時停車之標線或標誌，作為判定該人
    行道是否為禁止臨時停車處所之處罰依據。是抗告人自不得
    諉以系爭車輛停放處為非人行道，且未劃設禁止臨時停車之
    標線即得於該處停車而解免其責。
(三)比例原則如同法律保留原則，可分成憲法意義的比例原則及
    行政法意義的比例原則兩種。就憲法意義之比例原則，強調
    對人民權利之限制惟有在公共利益所必要的範圍內，方得為
    之。就行政法意義之比例原則又可分為適當性原則、必要性
    原則、相當性原則3種：（一）「適當性原則」專作「目的
    取向」，指採取之方法有助於目的之達成。（二）「必要性
    原則」指有多種同樣能達成目的之方法時，應選擇對人民權
    益侵害最少者，而不得逾越必要之程度。（三）「相當性原
    則」指採取之方法所造成的侵害，不得與欲達成目的之利益
    ，顯失均衡。換言之，行政目的與手段間應維持適當的比例
    關係。由此綜觀，行政法上之比例性原則，主要著重在行政
    權力行使時之手段與目的間之關係與衡量。依前述比例性原
    則的適用，即在於衡量行政目的達成的重要性，與對於人民
    之侵害之份量進行比較。即當侵害人民權利之份量超過行政
    目的達成之重要性時，則應保障人民權利；反之，若行政目
    的達成的重要性，重於人民權利受到侵害的份量時，當以達
    成行政目的為考量，惟對於人民權利之損失應給予合理補償
    。抗告人雖以該地點因距離拖吊場800公尺，而拖吊人員即
    就近拖吊等語置辯。惟即使本件停車位置如抗告人所稱距拖
    吊場直線距離約800公尺，均屬舉發員警之職權判斷範圍，
    另違規停車亦侵害一般人民之通行權，經衡量後難認其判斷
    有何違反如上所述之比例原則之相當性原則，是抗告人此部
    分之主張，顯無理由。
(四)法官於審理案件時，對於應適用之法律，依其合理之確信，
    認為有牴觸憲法之疑義，顯然於該案件之裁判結果有影響者
    ，各級法院得以之為先決問題，裁定停止訴訟程序，並提出
    客觀上形成確信法律為違憲之具體理由，聲請大法官解釋，
    司法院釋字第371號、第572號、第590號解釋固闡釋甚明。
    惟本案既經本院認道路交通管理處罰條例並無違憲之虞，依
    法自無向司法院大法官聲請釋憲之必要，原未依抗告人之聲
    請向大法官聲請釋憲。是原處分機關依現有證據依道路交通
    管理處罰條例第56條第1項第1款之規定，裁處抗告人新台幣
    900百元之罰鍰，核無不合。
六、綜上所述，依上開卷附之證據資料，堪認抗告人確有於上開
    時、地，駕駛其所有車牌號碼5K-2612號自用一般小客車，
    在臺南市○○路○段275號之人行道停車之違規事實。從而
    ，原處分機關援引前揭道路交通管理處罰條例第56條第1項
    第1款規定，裁處抗告人罰鍰900元，於法即無不合。原審認
    原處分機關所為之裁處，並無違誤，因而駁回異議人所提之
    聲明異議。本院經核，原裁定認事用法，均無不當。抗告人
    仍執上開情詞提起抗告，指摘原裁定不當，核無理由，應予
    駁回。
七、據上論結，應依道路交通案件處理辦法第26條，刑事訴訟法
    第412條，裁定如主文。
中    華    民    國    99    年     1    月    8    日
                  刑事第四庭    審判長法  官  吳志誠
                                      法  官  彭喜有
                                      法  官  羅心芳
以上正本證明與原本無異。
不得再抗告。
                                      書記官  蔡振豐
中    華    民    國    99    年     1    月    8    日

司法院資訊處製作；財團法人民間司法改革基金會備份。
